ACORDAO-COMPLETO-2511508

ACÓRDÃO 651/2022 ATA 3/2022 - SEGUNDA CÂMARA

VISTOS, relatados e discutidos estes autos de embargos de declaração opostos por Rogério Luiz Zeraik Abdalla, ex-Diretor de Gestão de Pessoas da Companhia Nacional de Abastecimento (Conab) , em face do Acórdão 10896/2021-TCU-Segunda Câmara, por meio do qual esta Corte julgou regulares com ressalva as contas desse responsável no âmbito da prestação de contas anual da Conab referente ao exercício de 2016;
ACORDAM os Ministros do Tribunal de Contas da União, reunidos em Sessão da Segunda Câmara, ante as razões expostas pelo Relator, em:
9.1. conhecer, com fundamento nos arts. 16, inciso II, 18, 32, inciso II, 34 da Lei nº 8.443/1992, dos presentes embargos declaratórios e, no mérito, acolhê-los com efeitos infringentes, de maneira a alterar o mérito do julgamento das contas dos responsáveis: Roberto Naves e Siqueira, Rogério Luiz Zeraik Abdalla e João Marcelo Intini;
9.2. dar a seguinte redação aos subitens 9.1 e 9.2 do Acórdão 10896/2021-TCU-Segunda Câmara, mantendo-se inalterados os demais subitens desse acórdão:
"9.1. julgar, com fundamento nos artigos 1º, inciso I, 16, inciso I, 17 e 23, inciso I, da Lei 8.443/1992 c/c os arts. 1º, inciso I, 207 e 214, inciso I, do Regimento Interno do TCU, regulares as contas dos Srs. Igo dos Santos Nascimento, Arno Jerke Junior, Cleiton dos Santos Araújo, Cleide Edvirges Santos Laia, Danilo Borges dos Santos, Eumar Roberto Novacki, Francisco de Assis da Silva Lopes, Francisco Marcelo Rodrigues Bezerra, Katia Terezinha Coelho da Rocha, Marcus Luis Hartmann, Maria Emília Mendonça Pedroza Jaber, Raphael Vianna de Menezes, Tatiana Lipovetskaia Palermo; Tânia Mara Garib, Roberto Naves e Siqueira, Rogério Luiz Zeraik Abdalla e João Marcelo Intini, dando-lhes quitação plena;
9.2. julgar, com fundamento nos artigos 1º, inciso I, 16, inciso II, 18 e 23, inciso II, da Lei 8.443/1992, c/c os arts. 1º, inciso I, 208 e 214, inciso II, do Regimento Interno, regulares com ressalva as contas dos responsáveis a seguir, em face das falhas adiante apontadas, dando-lhes quitação: 
9.2.1. Lineu Olímpio de Souza: omissão quanto ao efetivo acompanhamento e supervisão das atividades de responsabilidade da 'Comissão Contrato Conab-BB 30/2013', em desatendimento ao comportamento esperado e exigido pelo princípio constitucional da eficiência (art. 37, da CF de 1988) e pelo art. 14, inciso I, do Regimento Interno da Conab (itens 98-137 da instrução) ;"
9.3. encaminhar cópia desta deliberação à Companhia Nacional de Abastecimento (Conab) .

Embargos de declaração opostos por Rogério Luiz Zeraik Abdalla, ex-Diretor de Gestão de Pessoas da Companhia Nacional de Abastecimento (Conab), em face do Acórdão 10.896/2021-2ª Câmara, por meio do qual esta Corte julgou regulares com ressalva as contas desse responsável no âmbito da prestação de contas anual da Conab referente ao exercício de 2016.

Segunda Câmara

Companhia Nacional de Abastecimento.

3. Interessado/Embargante:
3.1. Interessado: Companhia Nacional de Abastecimento.
3.3. Embargante: Rogério Luiz Zeraik Abdalla (XXX.180.409-XX).

13.1. Ministros presentes: Bruno Dantas (Presidente), Augusto Nardes (Relator) e Antonio Anastasia.
13.2. Ministro-Substituto presente: Marcos Bemquerer Costa.

AUGUSTO NARDES

Ministro Augusto Nardes.

Trata-se de embargos de declaração opostos Rogério Luiz Zeraik Abdalla, ex-Diretor de Gestão de Pessoas da Companhia Nacional de Abastecimento (Conab) , em face do Acórdão 10896/2021-TCU-Segunda Câmara (peça 93) , por meio do qual esta Corte julgou regulares com ressalva as contas desse responsável no âmbito da prestação de contas anual da Conab referente ao exercício de 2016.
 Para o julgamento das contas do ora recorrente foi considerada a ressalva a seguir: 
"9.2.3. Rogério Luiz Zeraik Abdalla: autorização do 2º Termo Aditivo do Contrato Conab 30/2013, sem adoção de providências de sua alçada com vistas a mitigar o risco de não reescalonamento total dos serviços, em desatendimento ao comportamento esperado e exigido pelo art. 77, incisos I e II, do Estatuto Social da Conab, c/c art. 12, incisos IV e VI, do Regimento Interno da Conab (itens 168-182 da instrução) ;"
Não conformado com o julgamento de suas contas pela regularidade com ressalva, o ex-gestor opõe estes embargos declaratórios (peça 103) , nos quais alega que houve omissões na decisão que julgou as contas da entidade referentes ao ano de 2016 (Acórdão 10896/2021-TCU-Segunda Câmara) .
O responsável argumenta que ocorreram as seguintes omissões:
 (i) quanto à data de vencimento da Cláusula de Reescalonamento;
 (ii) quanto à inexigibilidade da conduta diversa.
O recorrente requer o conhecimento e o acolhimento destes embargos de modo a reformar o Acórdão 10896/2021-TCU-Segunda Câmara, com o julgamento de suas contas pela regularidade.
	É o relatório.

Janaina da Silva Leme dos Santos (54805/OAB-DF) e outros, representando Rogério Luiz Zeraik Abdalla.

Não atuou.

PRESTAÇÃO DE CONTAS. EXERCÍCIO DE 2016. COMPANHIA NACIONAL DE ABASTECIMENTO. IMPROPRIEDADES REFERENTES À CONTAGEM DE ESTOQUE, DEFESA JUDICIAL E CONTRATO CONAB 30/2013. ACOLHIMENTO DOS ARGUMENTOS APRESENTADOS PARA AS DUAS PRIMEIRAS IMPROPRIEDADES. NÃO ACOLHIMENTO DOS ARGUMENTOS RELACIONADOS COM A TERCEIRA IMPROPRIEDADE. NÃO COMPROMETIMENTO DA GESTÃO COMO UM TODO. CONTAS REGULARES COM RESSALVAS DE ALGUNS RESPONSÁVEIS. CONTAS REGULARES DOS DEMAIS. EMBARGOS DE DECLARAÇÃO. EXISTÊNCIA DE OMISSÃO NA DECISÃO EMBARGADA. CONHECIMENTO. PROVIMENTO. EFEITOS INFRINGENTES PARA CORRIGIR O ACÓRDÃO EMBARGADO.

PRESTAÇÃO DE CONTAS (PC)

não atuou.

Trata-se de embargos de declaração opostos por Rogério Luiz Zeraik Abdalla, ex-Diretor de Gestão de Pessoas da Companhia Nacional de Abastecimento (Conab) , em face do Acórdão 10896/2021-TCU-Segunda Câmara (peça 93) , por meio do qual esta Corte julgou regulares com ressalva as contas desse responsável no âmbito da prestação de contas anual da Conab referente ao exercício de 2016.
Em conformidade com os pareceres uniformes da unidade técnica (peças 70 e 72) e do Ministério Público junto ao TCU (peça 87) , esta Corte de Contas prolatou o Acórdão 10896/2021-TCU-Segunda Câmara, ora embargado, cujo trecho abaixo transcrevo:
" (...) 9.1. julgar, com fundamento nos artigos 1º, inciso I, 16, inciso I, 17 e 23, inciso I, da Lei 8.443/1992 c/c os arts. 1º, inciso I, 207 e 214, inciso I, do Regimento Interno do TCU, regulares as contas dos Srs. Igo dos Santos Nascimento, Arno Jerke Junior, Cleiton dos Santos Araújo, Cleide Edvirges Santos Laia, Danilo Borges dos Santos, Eumar Roberto Novacki, Francisco de Assis da Silva Lopes, Francisco Marcelo Rodrigues Bezerra, Katia Terezinha Coelho da Rocha, Marcus Luis Hartmann, Maria Emília Mendonça Pedroza Jaber, Raphael Vianna de Menezes, Tatiana Lipovetskaia Palermo e Tânia Mara Garib, dando-lhes quitação plena;
9.2. julgar, com fundamento nos artigos 1º, inciso I, 16, inciso II, 18 e 23, inciso II, da Lei 8.443/1992, c/c os arts. 1º, inciso I, 208 e 214, inciso II, do Regimento Interno, regulares com ressalva as contas dos responsáveis a seguir, em face das falhas adiante apontadas, dando-lhes quitação: 
9.2.1. Lineu Olímpio de Souza: omissão quanto ao efetivo acompanhamento e supervisão das atividades de responsabilidade da "Comissão Contrato Conab-BB 30/2013", em desatendimento ao comportamento esperado e exigido pelo princípio constitucional da eficiência (art. 37, da CF de 1988) e pelo art. 14, inciso I, do Regimento Interno da Conab (itens 98-137 da instrução) ;
9.2.2. Roberto Naves e Siqueira: autorização do 2º Termo Aditivo do Contrato Conab 30/2013, sem adoção de providências de sua alçada com vistas a mitigar o risco de não reescalonamento total dos serviços, em desatendimento ao comportamento esperado e exigido pelo art. 77, incisos I e II, do Estatuto Social da Conab, c/c art. 12, incisos IV e VI, do Regimento Interno da Conab (itens 157-167 da instrução) ;
9.2.3. Rogério Luiz Zeraik Abdalla: autorização do 2º Termo Aditivo do Contrato Conab 30/2013, sem adoção de providências de sua alçada com vistas a mitigar o risco de não reescalonamento total dos serviços, em desatendimento ao comportamento esperado e exigido pelo art. 77, incisos I e II, do Estatuto Social da Conab, c/c art. 12, incisos IV e VI, do Regimento Interno da Conab (itens 168-182 da instrução) ;
9.2.4. João Marcelo Intini: autorização do 2º Termo Aditivo do Contrato Conab 30/2013, sem adoção de providências de sua alçada com vistas a mitigar o risco de não reescalonamento total dos serviços, em desatendimento ao comportamento esperado e exigido pelo art. 77, incisos I e II, do Estatuto Social da Conab, c/c art. 12, incisos IV e VI, do Regimento Interno da Conab (itens 168-182 da instrução) ; (...) " (Grifo nosso) .
O Sr. Rogério Luiz Zeraik Abdalla opôs os presentes embargos (peça 103) , sob alegação de que houve omissões na decisão acima, por entender que esta Corte foi omissa quanto à consideração da data de vencimento da Cláusula de Reescalonamento e à inexigibilidade da conduta diversa.
Feito breve resumo do processo, passo a decidir.
Preliminarmente, esclareço que os presentes embargos de declaração devem ser conhecidos, visto estarem presentes os requisitos para sua admissibilidade, em conformidade com os arts. 32, inciso II, e 34 da Lei nº 8.443/1992.
No mérito, entendo que os argumentos trazidos pelo embargante confirmam a omissão no decisum embargado, de maneira que os declaratórios devem ser acolhidos com efeitos infringentes, de forma a alterar o Acórdão 10896/2021-TCU-Segunda Câmara, conforme considerações a seguir.
Conforme consta do exame de mérito da Secretaria de Controle Externo da Agricultura e do Meio Ambiente - SecexAgroambiental (peça 70, subitem 155) , os Srs. Roberto Naves e Siqueira (Diretor Administrativo, Financeiro e de Fiscalização, de 1/1/2016 a 1/4/2016) , Rogério Luiz Zeraik Abdalla (Diretor de Gestão de Pessoas, de 1/1/2016 a 31/3/2016) e João Marcelo Intini (Diretor de Política Agrícola e Informações, de 1/1/2016 a 5/5/2016) , então integrantes da Diretoria Colegiada da Conab, tiveram suas contas julgadas pela regularidade com ressalva, em razão da seguinte conduta:
"Autorização da realização do 2º Termo Aditivo do Contrato Conab 30/2013, aprovando seus termos, mesmo ciente que o contrato já não vinha apresentando resultados compatíveis com o planejado, sem adoção de providências de sua alçada com vistas a mitigar o risco de não reescalonamento dos serviços (...) "
Reanalisando os documentos acostados aos autos, pode-se verificar as seguintes atenuantes nas condutas dos membros da Diretoria Colegiada.
Primeiramente, a execução do Contrato Conab 30/2013 ocorria de maneira insatisfatória desde a assinatura do ajuste, em 17/9/2013, conforme afirmado pela unidade técnica à peça 70:
" (...) 161. De fato, a execução do Contrato vinha se arrastando desde sua assinatura, com a falta de consenso para definição de diversos procedimentos operacionais que deveriam constar do Manual Operacional, que ao final não foi aprovado, além de alterações no projeto básico e plano de investimento realizadas poucos meses após a formalização da avença (peça 25, p. 4-5) . A programação inicial previa que, em 2015 seriam licitadas e contratadas as reformas de 52 armazéns e a construção de 6 novos armazéns. No entanto, até o início de 2016 a execução não tinha passado da fase de licitação e contratação de EVTEAS, estudos preliminares, levantamentos topográficos e projetos executivos (peça 22, p. 6-35) ."
 Em segundo lugar, de acordo com a SecexAgroAmbiental (peça 70, subitem 112) , após a assinatura do 2º Termo Aditivo, a responsabilidade pela coordenação e pelo direcionamento para "garantir que os estudos necessários fossem realizados a tempo apropriado e o reescalonamento fosse finalizado no prazo estabelecido nesse Termo Aditivo era da Presidência da Conab", de maneira que os membros da Diretoria Colegiada não tinham a competência para impulsionar esses estudos.
Além disso, a assinatura do 2º Termo Aditivo, objeto da ressalva dos membros da Diretoria Colegiada, foi incentivada e mediada pela Subchefia de Articulação e Monitoramento da Casa Civil da Presidência da República, em cujas reuniões de negociação participaram o Presidente à época, Sr. Lineu Olímpio de Souza, o ex-Diretor de Operações e Abastecimento, Sr. Igo dos Santos Nascimento, bem como outros dirigentes e técnicos do Conab, de maneira que não houve participação da Diretoria Colegiada nessas negociações.
Por fim, esses responsáveis foram exonerados de seus cargos entre março e maio/2016. Dessa forma, entendo cabível transcrever o seguinte trecho do relatório da unidade técnica (peça 70) :
" (...) 202. Ademais, não obstante as falhas apontadas, as omissões acima descritas ocorreram em um contexto político não favorável, não resultaram em pagamentos indevidos nem refletiram prejuízo direto ao erário, não havendo indícios de má-fé na conduta dos responsáveis."
	Ante o exposto, VOTO por que sejam acolhidos os embargos, nos termos da minuta de deliberação que submeto a este Colegiado.
TCU, Sala das Sessões, em 15 de fevereiro de 2022.
Ministro JOÃO AUGUSTO RIBEIRO NARDES 
Relator